最高法院刑事判決　　　　　　　一○○年度台上字第四二五號
上　訴　人　周源猛
選任辯護人　文　聞律師
　　　　　　鄭懷君律師
　　　　　　許玉娟律師
上列上訴人因違反貪污治罪條例等罪案件，不服台灣高等法院中
華民國九十九年十月二十二日第二審更審判決（九十九年度上更
(一)字第二五一號，起訴案號：台灣板橋地方法院檢察署九十六年
度偵字第一三四五五號），提起上訴，本院判決如下：
    主  文
原判決關於周源猛部分撤銷，發回台灣高等法院。
    理  由
本件原判決認定上訴人周源猛有原判決事實欄所載之犯罪事實，
因而撤銷第一審關於上訴人部分之判決，改判論處上訴人共同行
使公務員明知不實之事項，而登載於職務上所掌之公文書，足以
生損害於公眾及他人罪刑（處有期徒刑一年二月，減為有期徒刑
七月），又共同公務員利用職務上機會詐取財物，處有期徒刑七
年十月，褫奪公權八年，併為從刑之諭知，固非無見。
惟查：(一)有罪之判決書，須將認定之犯罪事實詳記於事實欄，然
後於理由內，逐一說明其所憑之證據及認定之理由，使事實與理
由兩相一致，方為合法。倘事實認定與理由說明，不相一致，或
事實或理由欄內之記載，前後齟齬，均為判決理由矛盾，其判決
當然違背法令。原判決事實認定：上訴人原係台北縣政府警察局
新莊分局（下稱新莊分局）交通分隊小隊長，於民國九十五年間
接受派駐於台北縣泰山鄉○○街四十九號和平拖吊保管場。嗣該
保管場於九十五年間某段時間，因電腦當機無法與台北縣政府警
察局電腦連線，行政人員於代收違規罰鍰後，無法自電腦連線列
印收據，須改以手寫方式開立「交通部公路總局自行收納款項收
據」，事後再將已繳納罰鍰之情形補登於電腦紀錄中。上訴人與
和平拖吊保管場會計人員吳美玲（業經判處罪刑確定）發現縱令
行政人員漏未將已代收罰鍰補登於電腦紀錄中，亦未被主管之警
察機關查覺，且認若事後監理機關依據電腦紀錄要求違規者再行
繳交罰鍰，違規民眾多半因未保留收據，亦難以證明已經繳交罰
鍰，竟於九十五年七月一日起，共同意圖為自己不法所有之接續
犯意聯絡，推由吳美玲指示和平拖吊保管場行政人員曹麗花、徐
佳維、李冠苗、蔡涵伊四人（均經判處罪刑確定）值日時，就每
日代收違規罰鍰，對已繳罰鍰之案件隨機取六部自小客車及三部
機車，於電腦網頁中關於違規罰鍰一欄點選「不繳交」，改以手
寫方式開立「交通部公路總局自行收納款項收據」交給車主。曹
麗花等四人均明知如原判決附表（下稱附表）所示各該汽車、機
車車主均已繳納罰鍰款項予保管場，依規定應在電腦中登載代收
罰鍰情形為「繳交」，竟與吳美玲共同基於犯意聯絡，各於代收
取如附表所示之車輛違規罰鍰後，接續在台北縣拖吊管理系統（
保管場）網頁中就違規罰鍰一欄不實點選「不繳交」，並接續於
每日將曹麗花等四人輪值時所收取拖吊費、保管費及代收罰鍰之
所有款項，及另以便條紙註記手寫收據之金額直接交付吳美玲，
或投入和平拖吊保管場之保險箱，由吳美玲收受。吳美玲就上開
未登載於電腦紀錄實已代收罰鍰款項部分，接續在「每日領車未
繳罰鍰清冊」為不實登載後用印，再交予上訴人或授權吳美玲自
行核蓋上訴人職章後，連同舉發單送交新莊分局裁決室。上訴人
、吳美玲就上開以手寫方式開立收據所代收之罰鍰款項，未依規
定送繳至指定帳戶，並由吳美玲接續彙集至一定數額再交上訴人
收受後，接續共同詐欺取得入己等情，於理由說明上訴人所為，
係犯刑法第二百十六條、第二百十三條之行使公務員登載不實公
文書罪及貪污治罪條例第五條第一項第二款之利用職務上機會詐
取財物罪等語（見原判決理由三）。然原判決就上訴人利用職務
上機會詐取財物部分，事實先記載：「上訴人、吳美玲就上開以
手寫方式開立收據所代收之罰鍰款項，並未依規定送繳至指定帳
戶，……接續共同『詐欺』取得入己」（見原判決第五頁第八至
一二行）；後又載稱：「二人至九十六年三月十九日上訴人調職
前一日止，計『侵占』如附表所示新台幣（下同）一百四十三萬
八千八百元，而吳美玲於上訴人調職日（即九十六年三月二十日
）起，仍接續前開不實登載及『侵占』犯行，至同年月三十一日
聞悉警局開始追查止，仍續行『詐欺』取得如附表所示七萬八千
元」（見原判決第五頁第一二至一六行）。理由則先後說明「吳
美玲、上訴人就上開以手寫方式開立收據所代收之罰鍰款項，…
…，共同『侵占』入己。二人至九十六年三月十九日上訴人調職
前一日止，計『侵占』如附表所示一百四十三萬八千八百元」、
「又上訴人及吳美玲自始即基於每日均欲『侵占』六輛汽車、三
輛機車罰鍰之概括犯意，同時、同地密接為行使不實登載之公文
書及『侵占』公有財物犯行，並均各侵害同一之法益，應各論以
包括接續之一罪」、「上訴人所犯行使不實登載之公文書與『侵
占』公有財物二罪，犯意各別，行為互異，應予分論併罰」（見
原判決第八頁第二六至三一行；第二三頁第七至一○行；第二三
頁第二八至二九行）。就上訴人及吳美玲取得附表所示車主繳納
之罰鍰，究係共同「侵占」或「詐欺」，事實認定與理由說明前
後不一，相互齟齲。另就上訴人行使公務員登載不實文書部分，
原判決事實記載：「上訴人及吳美玲就未登載於電腦紀錄而實已
代收之罰鍰於『每日領車未繳罰鍰清冊』為不實登載。」理由則
說明：「至起訴書載有所謂：『每日領車未繳罰鍰清冊』乙節，
然卷內無此等資料，且台北縣政府警察局新莊分局函稱：和平拖
吊場於九十五年至九十六年間，僅製作『每日領車已繳罰鍰清冊
』，並無製作『每日領車未繳罰鍰清冊』等語，是此部分所指，
尚有誤會，應予更正」、「吳美玲每日於收受曹麗花等人註記手
寫收據之金額之便條紙後，吳美玲即接續在『每日領車繳罰鍰清
冊』為不實之登載後用印，再交予上訴人核蓋職章，送交分局裁
決室行使……」（見原判決第二一頁第二三至二七行；第二三頁
第一一至一四行），就上訴人及吳美玲係於何種公文書登載不實
，事實認定與理由說明亦不相一致，均有判決理由矛盾之違法。
(二)侵占罪之成立，以擅自處分自己持有之他人所有物，或變易持
有之意為所有之意，而逕為所有人之行為；而詐欺罪之成立，則
以意圖為自己或第三人不法所有，以詐術使人陷於錯誤，將本人
或第三人之物交付為要件。又貪污治罪條例為刑法之特別法，應
優先於刑法之適用。該條例第五條第一項第二款公務員利用職務
上之機會詐取財物罪，其中詐取財物之構成要件，與刑法第三百
三十九條第一項詐欺罪，並無不同。原判決雖於理由說明：上訴
人及吳美玲係於眾多車輛中，擇六部汽車及三部機車，囑由曹麗
花等人於電腦上虛勾未繳納，而使監理單位陷於錯誤，顯然收繳
款項伊始，即非為監理單位收取之意，而係為自己不法所有，亦
即一開始即是不法所有之意圖，而非代監理單位收取後，方易持
有為所有，尚與侵占之要件不符，而為詐取財物等語（見原判決
理由三、）。惟原判決事實對於上訴人及吳美玲究係對違規車
輛車主或監理單位施用詐術？其等如何因而陷於錯誤，而將罰鍰
交付上訴人等詐欺罪之犯罪構成要件事實，均未具體記載，已有
違誤。且依原判決認定之事實，上訴人及吳美玲係於收受附表所
示車主繳交之罰鍰後，再指示曹麗花等四人於電腦網頁中關於違
規罰鍰一欄不實點選「不繳交」，而未依規定送繳至指定帳戶，
並由吳美玲彙集至一定數額交予上訴人收受等情，如果無誤，上
訴人及吳美玲似於收取附表所示車主之罰鍰後，始將該部分罰鍰
據為己有，自係成立侵占犯行。原判決認定上訴人此部分所為係
犯公務員利用職務上之機會詐取財物罪，難謂無適用法則不當之
違法。(三)學理上所稱之接續犯，係指行為人之數行為於同一時、
地或密切接近之時、地，實行結果侵害同一之法益，因各行為之
獨立性甚為薄弱，依社會一般健全觀念，在時間差距上，難以強
行分割，在刑法評價上，以視為數個舉動之接續實行，合為包括
之一行為，較為合理者而言。刑法修正刪除連續犯之規定，其修
法說明雖謂司法實務上，可朝接續犯或集合犯之包括一罪觀念予
以適當調整，以濟修法後，悉以數罪併罰方式論處之不合理現象
，但仍非毫無一定之限度。若數行為間獨立性甚強，其綿延長時
間之各行為，已超出社會通念所能容許之包括一罪之一行為概念
者，即不應以單一行為視之，否則將致刑法評價不足，有悖修法
改正連續犯一罪過於泛濫之意旨。原判決認定上訴人及吳美玲等
人行為時間，自九十五年七月一日起，迄九十六年三月止，長達
八月以上（見原判決附表），原判決雖於理由說明接續犯常舉之
例如：每日自穀倉偷取一瓢米，持續為之之類。本件上訴人於每
日眾多之繳驗車輛中，以汽車六部，機車三部為限，趁機詐取罰
鍰，於客觀上，自與上舉之例相似，顯見係自始基於持續犯意，
接續為之，依相同事物相同處理之法理，上訴人及吳美玲自始即
基於每日均欲侵占六輛汽車、三輛機車罰鍰之概括犯意，同時、
同地密接為行使不實登載之公文書及侵占公有財物犯行，並均各
侵害同一之法益，應各論以包括接續之一罪（見原判決理由三、
）。然上訴人等係以登載不實公文書方式，將每日全部收取之
車輛違規罰鍰，就其中六輛汽車和三輛機車部分據為己有，並非
就特定之罰鍰分次接續為之，其各日間之犯行，均具獨立性，尚
非不能分割，且上訴人犯罪時間長達近九月之久，依社會通念，
難認屬包括一罪之單一行為。原判決論以接續犯，適用法則，自
非允當。本院前次發回意旨，已指明此部分瑕疵，原審仍為相同
認定與說明，亦有未當。以上或為上訴意旨所指摘，或為本院得
依職權調查之事項，應認原判決關於上訴人部分有撤銷發回之原
因。
據上論結，應依刑事訴訟法第三百九十七條、第四百零一條，判
決如主文。
中    華    民    國  一○○  年    一    月   二十   日
                      最高法院刑事第十庭
                          審判長法官  黃  一  鑫  
                                法官  張  春  福  
                                法官  林  勤  純  
                                法官  陳  國  文  
                                法官  宋  明  中  
本件正本證明與原本無異
                                      書  記  官  
中    華    民    國  一○○  年    一    月  二十八  日
                                                      v